最高法院民事判決　　　　　　　　　　　　　　　八十八年度台上字第一○四一號
　　上　訴　人　乙○○
　　　　　　　　甲○○
　　被 上訴 人　空軍總司令部
　　法定代理人　黃顯榮
　　訴訟代理人　涂朝興律師
右當事人間請求拆屋還地事件，上訴人對於中華民國八十六年八月二十五日台灣高等
法院台中分院第二審判決（八十五年度上字第三○八號），提起上訴，本院判決如左
：
    主  文
上訴駁回。
第三審訴訟費用由上訴人負擔。
    理  由
本件被上訴人主張：坐落臺中縣沙鹿鎮○○段第六六四之六號土地係屬國有土地，伊
為管理機關，上訴人乙○○無正當權源占有如第一審判決附圖所示Ａ及如原判決附圖
所示斜線部分，面積分別為○‧○三一三公頃、○‧○二四七公頃（下稱系爭土地）
，且於後者部分建築房屋、種植果樹，並與其女即上訴人甲○○共同使用等情，爰本
於所有權之行使，求為命乙○○應將上開土地如原判決附圖所示斜線部分之地上物拆
除，並與甲○○返還系爭土地之判決（第一審判決駁回被上訴人請求甲○○拆除地上
物，及對第一審共同被告蔡武雄、蔡文雄之請求部分，未據被上訴人聲明不服）。
上訴人則以：系爭土地雖屬國有，惟於民國五十三年十月間，前陸軍裝甲兵第二師第
二八八四部隊為使該部隊北大營區與空軍眷區及民家隔離，並配合長安計劃及天兵演
習之需，為開闢通往清泉路之道路，乃與乙○○協議，以沙鹿鎮○○段第六六四號相
等面積土地與上訴人所有同段第二○九之四號相等面積土地無條件交換，並與乙○○
簽署互易協議書，而將系爭土地交付上訴人管領收益，伊並非無權占有等語，資為抗
辯。
原審以：被上訴人主張系爭土地為國有，其為管理機關，有土地登記簿謄本可稽。又
乙○○占用系爭土地，並於斜線所示部分建築房屋、種植果樹，且交由其女即甲○○
使用之事實，亦經履勘現場查明屬實，有勘驗筆錄、測量成果圖、戶籍謄本可稽，復
為上訴人所不爭，自堪信為真實。上訴人雖以前開情詞為辯，惟查上訴人所提出之協
議書記載當事人甲方為第二八八四部隊，其上並無任何代表國家為土地交換之記載。
上訴人雖引最高法院五十一年台上字第二六八○號判例：國有財產撥給各地政府機關
使用者，名義上雖仍為國有，實際上即為使用機關行使權利，作為第二八八四部隊有
權代表國家簽訂互易契約之依據。惟上開判例旨在闡明受撥用國有財產之管理機關，
得代表國家為保存行為之行使，非謂受撥用之管理機關對於國有財產享有超逾其管理
權限之權能，代表國家為法律行為。所謂互易，係當事人雙方約定互相移轉金錢以外
之財產權者，準用買賣之規定，民法第三百九十八條定有明文。互易為債權（負擔）
行為，準用同法第三百四十八條之規定，當事人負有將互易標的物所有權移轉他方之
義務。是履行互易契約，須將標的物所有權移轉對方，其結果將使國家喪失互易標的
物之所有權，訂立互易契約，顯非管理必要行為，亦非保存行為，不能認為管理機關
有此權限。上開判例意旨與本件情形不同，自不得作為第二八八四部隊有權代表國家
簽訂互易契約之依據。上訴人又謂：系爭土地互易係早於國有財產法公布施行前即已
完成，無國有財產法之適用，系爭土地原使用機關將系爭土地之管領收益權限交付與
上訴人，自屬行使所有權人之權利云云。惟國有財產法於五十八年一月二十七日公布
施行前，亦無任何法令依據可認國有財產之管理或使用機關，有權逾越管理權限，擅
自與他人訂立互易契約。是以，不能認為第二八八四部隊簽訂協議書，將土地交與乙
○○使用，即為代表國家行使權利之行為。另陸軍總司令部工兵署八十四年傑篤第一
一三五二號函曾稱：清泉崗營區原由裝甲兵司令部駐用，五十三年間該部所屬第二八
八四部隊自行以沙鹿鎮○○段第六六四號土地逕與乙○○所有同段第二○九之四號土
地交換使用，未經陸軍營管單位核准，故無案可查；且五十九年間陸軍曾辦理協議價
購乙○○共有之土地，六十年間陸軍奉命辦理營地測量，曾由第二營產管理所函請台
中縣沙鹿鎮公所公告，請持有交換契約者登記處理，嗣於六十三年二月二十八日奉行
政院台內地字第五六九二八六號函准徵收；系爭土地係使用單位私自辦理交換使用，
但自第五十九年陸軍與乙○○達成買賣協議時起，即應停止交換契約等語，足徵第二
八八四部隊係私自與乙○○簽訂協議書交換土地，且陸軍總司令部為管理機關，無代
表國家簽訂互易契約之權限，陸軍總司令部亦無權代表國家同意第二八八四部隊簽訂
互易契約，上訴人不能證明國家已承認乙○○與第二八八四部隊所簽訂之協議書契約
，其主張該協議書效力及於中華民國，即屬無據。上訴人既無法證明乙○○與第二八
八四部隊所簽訂之協議書互易契約對所有權人之中華民國發生效力，則其本於該契約
占有系爭土地，對中華民國而言，仍不能謂有權占有。按公有財產撥交各級機關使用
，名義雖屬公有，實際即為使用機關行使所有人之權利，故關於是類財產即得由管領
機關起訴代為主張所有人之權利（最高法院五十一年台上字第二六八○號判例參照）
。被上訴人為系爭土地之管理機關，而上訴人不能證明占有系爭土地有正當權源，被
上訴人依民法第七百六十七條規定，本於所有權之行使，請求乙○○拆除如原判決附
圖所示斜線部分面積○‧○二四七公頃部分地上物，並與甲○○將該部分及第一審判
決附圖所示Ａ部分面積○‧○三一三公頃之土地返還被上訴人，洵屬正當，應予准許
。爰就此部分維持第一審所為上訴人敗訴之判決，駁回其上訴。經核於法並無違誤。
按出賣人對於出賣之標的物不以有處分權為必要，而互易準用關於買賣之規定，故互
易之當事人對於互易之標的物亦不以有處分權為必要。惟得為互易之人，對於標的物
仍須有相當之權限，如管理權，或將標的物之所有權人或管理人之同意方得為之，或
得其承認，該互易始能發生效力。查第二八八四部隊於五十三年十月十二日與上訴人
訂立互易協議書後，於次日固曾向其上級陳報，惟被上訴人否認該次之互易已得當時
系爭部分土地管理機關陸軍總司令部之同意或承認，上訴人亦無法證明該次之互易已
得當時之管理機關之同意或承認，尚難認該次之互易已合法生效，上訴人得據以合法
占有系爭土地。原判決認為陸軍總司令無權代表國家簽訂互易契約，亦無權代表國家
同意第二八八四部隊簽訂互易契約，雖有未當，惟原判決認本件之互易契約對系爭土
地所有權人之中華民國尚不發生效力，不足據以對抗被上訴人之請求，因而為上訴人
敗訴之判決，其結論尚無不合，仍應維持。上訴論旨，求予廢棄原判決，不能認為有
理由。
據上論結，本件上訴為無理由。依民事訴訟法第四百八十一條、第四百四十九條第一
項、第七十八條，判決如主文。
中      華      民      國    八十八    年      五      月     十九     日
                              最高法院民事第六庭
                                  審判長法官  蕭  亨  國
                                        法官  吳  正  一
                                        法官  楊  隆  順
                                        法官  陳  淑  敏
                                        法官  黃  義  豐
      右正本證明與原本無異
                                              書  記  官
中      華      民      國    八十八    年      六      月      八      日
                                                                        Ｂ
